【裁判字號】    95,台上,7246
【裁判日期】    951228
【裁判案由】    強盜
【裁判全文】
最高法院刑事判決            九十五年度台上字第七二四六號
上  訴  人  甲○○
選任辯護人  李詩皓律師
            景玉鳳律師
上列上訴人因強盜案件，不服台灣高等法院中華民國九十五年九
月二十六日第二審更審判決（九十五年度上更(一)字第一三九號，
起訴案號：台灣板橋地方法院檢察署九十一年度偵字第一一一二
二號），提起上訴，本院判決如下：
    主  文
原判決撤銷，發回台灣高等法院。
    理  由
本件原判決認定：上訴人甲○○與王文榮（由第一審通緝中）、
謝良崎（業經判決確定）及綽號「阿興」之不詳姓名成年男子間
萌強取他人車輛轉售牟利之念，共同基於意圖為自己不法所有之
犯意聯絡，結夥三人以上，並攜帶由王文榮提供之西瓜刀二把、
上訴人提供之藍波刀一把等兇器，於民國九十一年六月十七日晚
間九時許，在台北縣新莊市○○路與思源路交岔路口攔下易秋田
所駕駛五Ｂ－○六五號計程車一輛，由謝良崎坐入右前座，其餘
三人坐於後座，囑易秋田將車輛先後駛往同縣五股工業區及蘆洲
市○○路南港仔重劃區內。迨至當晚九時三十七分許，車行至蘆
洲市○○路某四周無建物處，謝良崎持藍波刀、上訴人持西瓜刀
抵住易秋田身體而予脅制，命易秋田交出前開計程車，至使易秋
田不能抗拒，從命下車，任由王文榮駕駛前開計程車搭載謝良崎
、上訴人及「阿興」等人駛離。嗣接獲無線電台發布協尋通報之
職業駕駛人楊明隆發現五Ｂ－○六五號計程車行蹤而尾隨，並於
當晚十一時五十分許，報警當場查獲等情。因而撤銷第一審科刑
判決，改判仍論處上訴人意圖為自己不法之所有，結夥三人以上
攜帶兇器，以脅迫至使不能抗拒，而使他人交付其物（累犯）罪
刑，固非無見。
惟查：(一)九十二年二月六日修正公布，於同年九月一日施行之刑
事訴訟法採改良式當事人進行主義，且為貫徹直接審理與言詞審
理原則，改行審判集中審理制，有關審判程序之進行，以當事人
間之攻擊、防禦為主軸，法院並不立於絕對主導之地位。且為使
審判程序能集中、縝密且順暢有效之進行，本法第二百七十九條
第一項復規定：「行合議審判之案件，為準備審判起見，得以庭
員一人為受命法官，於審判期日前，使行準備程序，以處理第二
百七十三條第一項、第二百七十四條、第二百七十六條至第二百
七十八條規定之事項。」依上開規定，通常程序之合議審判案件
，受命法官於行準備程序之功能，僅在於開始審判前應為相當之
準備，所得處理之事項，應以同法第二百七十三條第一項各款及
第二百七十四條、第二百七十六條至第二百七十八條所規定之事
項為限，非但不負責證據之蒐集，更不再從事證據之實質調查。
故就證人之訊問，除有同法第二百七十六條第一項所定「預料證
人不能於審判期日到場者，得於審判期日前訊問」之例外情形，
原則上均應於審判期日行之，俾使證人於審判期日當庭所行之訊
問及交互詰問程序，法院依其言詞陳述語氣及反應等態度證據，
能直接獲取正確之心證，以為證言價值判斷之準據。從而受命法
官於準備程序除有上開例外之情形外，並無逕行傳喚並對證人進
行訊問及交互詰問之權限。至上開刑事訴訟法第二百七十九條第
一項、第二百七十六條第一項規定預料證人不能於審判期日到場
，而受命法官得於審判期日前行準備程序時訊問證人之例外情形
，其所稱「預料證人不能於審判期日到場」之原因，參酌同法第
一百七十八條第一項有關證人經合法傳喚，無正當理由不到場，
方得科以罰鍰並拘提之規定，基於同一法理，亦必有正當理由足
以預料證人不能於審判期日到場者，始得為之。所謂「正當理由
」，須有一定之客觀事實，足認其於審判期日不能到場並不違背
證人義務，例如因疾病即將住院手術長期治療，或行將出國，短
期內無法返國，或路途遙遠，因故交通恐將阻絕，或其他特殊事
故，於審判期日到場確有困難者，方足當之，且必以此從嚴之限
制，始符合集中審理制度之立法本旨，不得僅以證人空泛陳稱：
「審判期日不能到場」，即行訊問或詰問證人程序，為實質之證
據調查，否則即屬違背法定程序取得之證據。本件依卷內資料，
原審於九十五年四月十九日由受命法官行準備程序，乃受命法官
竟傳喚證人即計程車司機楊明隆、警員楊金發、李旺諭到庭，且
於上開準備程序，對該三證人究如何有預料於審判期日不能到場
之具體事由，並未載明於筆錄，即逕對該三證人為實質之訊問調
查（見原審更(一)卷第二十七頁至第三十頁），致所踐行之訴訟程
序，已屬違背法令。且該次準備程序期日，受命法官並未通知指
定辯護人到場，亦未使上訴人有與證人對質詰問之機會，對上訴
人訴訟權之保障，嫌有未周。(二)原判決事實欄記載「上訴人與謝
良崎、王文榮及綽號『阿興』之成年男子……攜帶由上訴人提供
之藍波刀一把、王文榮提供之西瓜刀二把，……攔下易秋田所駕
駛……計程車，……由……上訴人持西瓜刀、謝良崎持藍波刀抵
住易秋田身體而予脅制，命易秋田交出前開計程車，至使易秋田
不能抗拒，從命下車」、「自……計程車內起出……王文榮所有
供強盜所用西瓜刀二把」（見原判決第一頁事實欄第八行至第二
頁第七行、第二頁第十四行至第十六行），似係認定強盜前揭計
程車之兇器，其中西瓜刀二把係由王文榮所有並提供；惟於理由
中則採納共犯謝良崎九十一年六月十八日警詢供述「（問：你們
攜帶之二把西瓜刀及藍波刀為誰所有？）西瓜刀共同提議買的。
藍波刀為甲○○所有，西瓜刀在三重市三合夜市買的」等情（見
原判決第五頁第三十一行至第六頁第二行），似又謂上訴人與謝
良崎等四人持供強盜所用之西瓜刀二把，為其等共同提議並購買
，為四人所共有，此部分事實認定與理由論述顯屬不相適合，洵
屬判決理由矛盾。(三)當事人於審判期日前，或審判期日，聲請調
查之證據，如法院未予調查，又未認其無調查必要，以裁定駁回
之，亦未於判決理由內予以說明，自屬理由不備。上訴人於原審
分別以言詞及具狀否認本件強盜犯行，辯稱：本案係王文榮等人
所為，與其無涉。且其雙手因遭飆車族砍傷，根本無法握持東西
，亦無法使力，有馬偕紀念醫院復健師為其所作電療測驗圖可證
，並聲請傳訊證人易秋田、綽號「阿諾」之刑事偵查隊李姓小隊
長，及向馬偕紀念醫院函調其電療測驗圖，以證明其並未參與本
案犯行，且無法持刀抵住被害人身體云云 (見原審更(一)卷第五十
六頁背面、第七十九頁背面、第八十頁)。原審對上開聲請調查
之證據未加調查，復未說明無調查必要之理由，併有理由未備之
可議。以上，或為上訴意旨所指摘，或屬本院得依職權調查之事
項，應認原判決仍有撤銷發回更審之原因。
據上論結，應依刑事訴訟法第三百九十七條、第四百零一條，判
決如主文。
中    華    民    國  九十五  年   十二   月  二十八  日
                      最高法院刑事第四庭
                          審判長法官  吳  雄  銘
                                法官  池  啟  明
                                法官  郭  毓  洲
                                法官  韓  金  秀
                                法官  黃  梅  月
      本件正本證明與原本無異
                                      書  記  官
中    華    民    國  九十六  年    一    月    二    日
                                                Ａ


司法院資訊處製作；財團法人民間司法改革基金會備份。
